ACORDAO-COMPLETO-2544416

ACÓRDÃO 1642/2023 ATA 4/2023 - PRIMEIRA CÂMARA

VISTOS, relatados e discutidos estes autos de tomada de contas especial instaurada pela Fundação Nacional de Saúde, em desfavor do Sr. Moacir Santos Andrade e da empresa Viga Forte Construtora Ltda., relativa à aplicação dos recursos repassados por meio do termo de compromisso TC/PAC 0181/08 (registro Siafi 649705) , celebrado com o município de Itambé/BA, cujo objeto foi a construção de melhorias sanitárias domiciliares, no âmbito do Programa de Aceleração de Crescimento-2008 (PAC-2008) .
ACORDAM os ministros do Tribunal de Contas da União, reunidos em sessão da 1ª Câmara, ante as razões expostas pelo relator, em:
9.1. considerar revéis, para todos os efeitos, o Sr. Moacir Santos Andrade e a empresa Viga Forte Construtora Ltda., nos termos do art. 12, § 3º, da Lei 8.443/1992, dando-se prosseguimento ao processo;
9.2. julgar irregulares as contas do Sr. Moacir Santos Andrade, com fundamento no art. 16, III, 'b' e 'c', da Lei 8.443/1992, c/c os arts. 19 e 23, III, da mesma Lei, e com arts. 1º, I, 209, II e III, e § 5º, 210 e 214, III, do RI/TCU;
9.3. condenar o Sr. Moacir Santos Andrade ao pagamento das quantias a seguir especificadas, atualizadas monetariamente e acrescidas de juros de mora, calculadas a partir das datas especificadas até a data do efetivo recolhimento, fixando o prazo de 15 (quinze) dias, a contar da notificação, para que comprove, perante o Tribunal (art. 214, III, 'a', do RI/TCU) , o recolhimento das dívidas aos cofres do Tesouro Nacional, na forma da legislação em vigor:
	Data da ocorrência
	Valor histórico

	3/12/2009
	39.916,57 (débito) 

	17/12/2009
	55.093,97 (débito) 

	22/12/2009
	2.606,60 (débito) 

	22/12/2009
	1.184,82 (débito) 

	22/12/2009
	355,44 (débito) 

	11/1/2011
	1.184,82 (débito) 

	11/1/2011
	2.606,60 (débito) 

	11/1/2011
	533,17 (débito) 

	21/1/2011
	54.916,24 (débito) 

	2/2/2011
	54.916,24 (débito) 

	3/2/2011
	1.184,82 (débito) 

	3/2/2011
	533,17 (débito) 

	4/2/2011
	2.606,60 (débito) 

	10/2/2011
	74.533,71 (débito) 

	11/2/2011
	1.602,87 (débito) 

	11/2/2011
	3.526,33 (débito) 

	11/2/2011
	480,86 (débito) 

	4/3/2011
	8.672,30 (débito) 

	4/3/2011
	178,63 (débito) 

	11/3/2011
	80,38 (débito) 

	22/12/2011
	525,86 (débito) 

	22/12/2011
	1.168,58 (débito) 

	22/12/2011
	2.570,86 (débito) 

	23/12/2011
	17.520,90 (débito) 

	29/11/2012
	1.839,12 (crédito) 

9.4. condenar o Sr. Moacir Santos Andrade, solidariamente com a empresa Viga Forte Construtora Ltda., ao pagamento das quantias a seguir especificadas, atualizadas monetariamente e acrescidas de juros de mora, calculadas a partir das datas especificadas até a data do efetivo recolhimento, fixando o prazo de 15 (quinze) dias, a contar da notificação, para que comprovem, perante o Tribunal (art. 214, III, 'a', do RI/TCU) , o recolhimento das dívidas aos cofres do Tesouro Nacional, na forma da legislação em vigor:
	Data da Ocorrência
	Valor histórico (R$) 

	23/12/2011
	36.642,59 (débito) 

	6/2/2012
	54.941,45 (débito) 

	24/2/2012
	54.941,36 (débito) 

	22/3/2012
	204,26 (débito) 

	22/3/2012
	453,92 (débito) 

	22/3/2012
	22.037,96 (débito) 

	5/6/2012
	54.941,36 (débito) 

	19/6/2012
	27.301,49 (débito) 

9.5. aplicar ao Sr. Moacir Santos Andrade a multa prevista no art. 57 da Lei 8.443/1992, no valor de R$ 126.000,00 (cento e vinte e seis mil reais) , com a fixação do prazo de 15 (quinze) dias, a contar da notificação, para comprovar, perante o Tribunal (art. 214, III, 'a', do RI/TCU) , o recolhimento da dívida aos cofres do Tesouro Nacional, atualizada monetariamente desde a data deste acórdão até a do efetivo recolhimento, se for paga após o vencimento, na forma da legislação em vigor;
9.6 aplicar à empresa Viga Forte Construtora Ltda. a multa prevista no art. 57 da Lei 8.443/1992, no valor de R$ 47.000,00 (quarenta e sete mil reais) , com a fixação do prazo de 15 (quinze) dias, a contar da notificação, para comprovar, perante o Tribunal (art. 214, III, 'a', do RI/TCU) , o recolhimento da dívida aos cofres do Tesouro Nacional, atualizada monetariamente desde a data deste acórdão até a do efetivo recolhimento, se for paga após o vencimento, na forma da legislação em vigor;
9.7 autorizar, desde logo, nos termos dos arts. 219, II, do RI/TCU e 28, II, da Lei 8.443/1992, a cobrança judicial das dívidas, caso não atendidas as notificações;
9.8. autorizar, desde logo, se requerido, com fundamento no art. 26 da Lei 8.443/1992, c/c o art. 217, §§ 1º e 2º, do RI/TCU, o parcelamento das dívidas em até 36 parcelas, incidindo, sobre cada parcela, corrigida monetariamente, os correspondentes acréscimos legais, fixando-lhes o prazo de 15 (quinze) dias, a contar do recebimento da notificação, para comprovar, perante o Tribunal, o recolhimento da primeira parcela, e de 30 (trinta) dias, a contar da parcela anterior, para comprovar o recolhimento das demais parcelas, devendo incidir, sobre cada valor mensal, atualizados monetariamente, os juros de mora devidos, no caso do débito, na forma prevista na legislação em vigor, alertando os responsáveis de que a falta de comprovação do pagamento de qualquer parcela importará o vencimento antecipado do saldo devedor, nos termos do § 2º do art. 217 do Regimento Interno deste Tribunal;
9.9. encaminhar cópia desta deliberação à Procuradoria da República no Estado da Bahia, em cumprimento ao disposto no § 3º do art. 16 da Lei 8.443/1992;
9.10. enviar cópia deste acórdão ao Fundo Nacional de Saúde, ao Sr. Moacir Santos Andrade e à empresa Viga Forte Construtora Ltda.;
9.11. informar aos interessados que o inteiro teor da presente deliberação estará disponível para consulta no dia seguinte à sua oficialização, no endereço www.tcu.gov.br/acordaos.

TOMADA DE CONTAS ESPECIAL -  Não comprovação da regular aplicação dos recursos destinados a melhorias sanitárias pelo município de Itambé-BA.

Primeira Câmara

Fundação Nacional de Saúde.

3. Interessados/Responsáveis:
3.1. Responsáveis: Moacir Santos Andrade (XXX.211.575-XX); Viga Forte Construtora Ltda. (08.073.299/0001-16).

13.1. Ministros presentes: Benjamin Zymler (na Presidência) e Jorge Oliveira.
13.2. Ministros-Substitutos convocados: Augusto Sherman Cavalcanti e Weder de Oliveira (Relator).

WEDER DE OLIVEIRA

Reproduzo, com ajustes de forma, a instrução elaborada pela Unidade de Auditoria Especializada em Tomada de Contas Especial (AudTCE) inserta à peça 130 dos presentes autos:
"INTRODUÇÃO
1.	Cuidam os autos de tomada de contas especial instaurada pela Funasa em desfavor de Moacir Santos Andrade, prefeito de Itambé/BA (gestão: 2005-2012) , e de Viga Forte Construtora Ltda., em razão da não comprovação da regular aplicação dos recursos repassados por meio do Termo de Compromisso TC/PAC 0181/08, registro Siafi 649705 (peça 6) , destinado à construção de melhorias sanitárias domiciliares para atender ao aludido ente subnacional, no âmbito do Programa de Aceleração do Crescimento-2008.
HISTÓRICO
2.	Em 27/03/2017, com fundamento na IN/TCU 71/2012, alterada pela IN/TCU 76/2016 e DN/TCU 155/2016, o dirigente da instituição Fundação Nacional de Saúde autorizou a instauração da tomada de contas especial (peça 1) . O processo foi registrado no sistema e-TCE com o número 718/2018.
3.	O Termo de compromisso TC/PAC 0181/08, registro Siafi 649705, foi firmado no valor de R$ 949.000,00, sendo R$ 900.000,00 à conta do concedente e R$ 49.000,00 referentes à contrapartida do convenente. Teve vigência de 31/12/2008 a 10/02/2013, com prazo para apresentação da prestação de contas em 11/04/2013. Os repasses efetivos da União totalizaram R$ 630.000,00, com crédito na conta vinculada em 20/10/2009 (R$ 180.000,00) , 21/09/2010 (R$ 20.000,00) , 21/09/2010 (R$ 160.000,00) e 03/05/2011 (R$ 270.000,00) (peças 46, p. 1 e 5, 47, p. 3, e 103) .
4.	A prestação de contas e complementações enviadas foram analisadas por meio dos documentos constantes nas peças 34, 35, 36, 50, 57, 58, 60 e 69.
5.	O fundamento para a instauração da Tomada de Contas Especial, conforme consignado na matriz de responsabilização elaborada pelo tomador de contas, foi a constatação da seguinte irregularidade: 
'A maioria dos módulos foram executados em desacordo com as normas técnicas e, consequentemente, em desacordo com o projeto, sendo recusados para fins de aprovação do objeto do convênio, enquanto apenas 17 (dezessete) módulos sanitários foram executados com a devida disposição e tratamento dos dejetos, conforme aprovado no Plano de Trabalho, em condições de ser aprovados'. 
6.	Os responsáveis arrolados na fase interna foram devidamente comunicados e, diante da ausência de justificativas suficientes para elidir a irregularidade e da não devolução dos recursos, instaurou-se a tomada de contas especial.
7.	No relatório (peça 94) , o tomador de contas concluiu que o prejuízo importaria no valor original de R$ 580.683,20, imputando-se a responsabilidade a Moacir Santos Andrade, Prefeito, no período de 01/01/2005 a 31/12/2012, na condição de gestor dos recursos e Viga Forte Construtora Ltda., na condição de contratado.
8.	Em 15/01/2020, a Controladoria-Geral da União emitiu o relatório de auditoria (peça 97) , em concordância com o relatório do tomador de contas. O certificado de auditoria e o parecer do dirigente do órgão de controle interno concluíram pela irregularidade das presentes contas (peças 98 e 99) .
9.	Em 9/03/2020, o ministro responsável pela área atestou haver tomado conhecimento das conclusões contidas no relatório e certificado de auditoria, bem como do parecer conclusivo do dirigente do órgão de controle interno, manifestando-se pela irregularidade das contas, e determinou o encaminhamento do processo ao Tribunal de Contas da União (peça 100) .
10.	Uma vez remetidos os autos a este Tribunal para fins de apreciação e julgamento, em sede de instrução preliminar (peça 104) , a análise dos pressupostos de procedibilidade previstos na IN/TCU 71/2012 verificou que não havia óbices que impedissem o prosseguimento desta tomada de contas especial, uma vez que não se configurou o transcurso de mais de dez anos entre o fato gerador e a primeira notificação válida dos responsáveis pela autoridade administrativa competente. Verificou-se, ainda, que o valor atualizado do débito apurado (sem juros) em 01/01/2017 era superior ao valor mínimo de alçada vigente nesta Corte de Contas. Por fim, foi encontrado débito imputável ao responsável Moacir Santos Andrade em outros processos no Tribunal.
11.	Na sequência procedeu-se ao exame técnico dos elementos fáticos e jurídicos relacionados ao feito, com vistas a propiciar o estabelecimento de parâmetros processuais objetivos para a adequada apuração dos fatos, identificação dos responsáveis e quantificação do dano para fins de ressarcimento, nos seguintes termos (peça 104, p. 3-6) :
EXAME TÉCNICO			 
14. De acordo com o apurado na fase interna, embora prevista a execução de 316 módulos sanitários (peça 25) e executados 127, apenas 17 atenderam as especificações técnicas e ambientais previstas no plano de trabalho aprovado, equivalendo a 5,48% do total previsto (peça 36) . 
15. Consoante o relatório de visita técnica 003/2013 (peça 34) , foram observados os seguintes aspectos em desacordo com o projeto aprovado e que comprometem a funcionalidade das edificações executadas: i) o despejo de efluentes sanitários na rede de esgoto sem o devido tratamento; ii) a tampa do tanque séptico; iii) a caixa de gordura posterior à caixa de inspeção, iv) a pavimentação do passeio em espessura inferior a 5 cm; v)  a válvula de PVC esfera no chuveiro; vi) a pavimentação interna do piso em espessura inferior ao especificado; vii) a ausência do tubo de limpeza/extravasão; viii) a fundação em bloco cerâmico; e ix)  a espessura e baixa qualidade da barra lisa.
16. De forma elucidativa, o aludido relatório de visita técnica 003/2013 (peça 34) apresenta a seguinte exposição dos fatos: 
'Há uma predominância de módulos sanitários executados parcialmente ou executados em desacordo com as especificações técnicas do projeto/plano de trabalho, conforme se observa no quadro resumo em anexo. A inexistência de sumidouro com despejo dos dejetos em tanque séptico e posterior lançamento em rios que cortam o município através de tubulações de concreto (manilhas) não prescinde de licenciamento ambiental e aprovação pela área técnica da Funasa, concedente do repasse.
Os demais módulos executados em desacordo com as normas técnicas e, consequentemente, em desacordo com o projeto foram recusados para fins de aprovação do objeto deste convênio. Em 154 (cento e cinquenta e quatro) endereços dos beneficiários listados na relação aprovada, parte do Plano de Trabalho, não foram sequer iniciados a execução dos módulos. Somente 17 (dezessete) módulos sanitários foram executados com a devida disposição e tratamento dos dejetos, conforme aprovado no Plano de Trabalho, e estão em condições de ser aprovados. Esse número corresponde ao valor de R$ 51.000,00 (cinquenta e um mil reais) somado a R$ 1.000,00 (mil reais) da placa da obra, num total de R$ 52.000,00 (cinquenta e dois mil reais) . 
Diante do exposto, concluímos que a execução dos serviços para construção do objeto do convénio em análise ALCANÇARAM PARCIALMENTE A SUA FINALIDADE, sendo o nosso parecer pela APROVAÇÃO PARCIAL EM 5,48% (cinco virgula quarenta e oito por cento) da execução do objeto do convénio'. (grifos acrescidos) 
17. A propósito das irregularidades apuradas, o tomador de contas opina pela ocorrência de prejuízo ao erário no montante de R$ 580.683,20, e atribui a responsabilidade ao prefeito Moacir Santos Andrade (2005-2012) e à Viga Forte Construtora Ltda.
18. No caso vertente, verifica-se um expressivo descompasso entre a execução física e financeira do ajuste. Com efeito, a despeito do aporte de R$ 654.738,12, sendo R$ 630.000,00 de recursos federais e de R$ 24.278,12 a título de contrapartida (peça 60) , houve a comprovação da execução física de somente R$ 52.000,00 (peça 34) , equivalente a 5,48% do total avençado.
19. A execução do objeto em desacordo com as normas técnicas e ambientais previstas no projeto de engenharia aprovado no plano de trabalho expõe de forma indevida os usuários diretos e o meio ambiente a riscos desnecessários e dá ensejo à presunção de dano ao erário, justificando a responsabilização do prefeito Moacir Santos Andrade, na condição de agente responsável, que, diante das irregularidades apontadas, deixa de comprovar a boa e regular aplicação dos recursos colocados à disposição do Município de Itambé/BA por meio do TC/PAC 0181/08, em afronta ao que dispõem o parágrafo único do art. 70 da Constituição Federal e o art. 66 do Decreto 93.872/1986.
20. Cumpre anotar que a gestão dos recursos públicos repassados ao ente subnacional ocorreu integralmente durante o mandato do aludido prefeito, porquanto os créditos na conta vinculada e a execução das despesas ocorreram entre 20/10/2009 e 19/06/2012 (peças 42, 46 e 47) , reiterando, desse modo, em acréscimo ao suporte legal acima apontado, a responsabilidade do gestor pela comprovação da boa e regular aplicação dos recursos públicos confiados ao município.
21. A partir dos valores efetivamente empregados, em face da aprovação da execução de apenas 17 módulos (5,48% do total previsto) , a dívida a ser imputada ao responsável correspondente ao montante de R$ 579.964,73 ( (R$ 654.738,12 - R$ 52.000,00) * R$ 630.000,00/R$ 654.738,12) , devendo ser considerada em favor do responsável a devolução do valor de R$ 1.839,12 em 29/11/2012 (peça 103) .
22. Além da execução apenas parcial do objeto, os fatos narrados evidenciam que o gestor ainda realizou pagamentos indevidos à Viga Forte Construtora Ltda., no total de R$ 251.464,39, equivalente à diferença entre o total de recursos federais recebido pela empresa (R$ 630.000,00) e o que fora efetivamente por ela executado (127 módulos = R$ 378.535,61, peça 25) .
23. Respondem pelo valor em destaque, pago a mais, o gestor municipal em solidariedade com a empresa contratada, com a atualização realizada com base nas datas dos pagamentos efetuados.
24. Sistematizando os valores devidos, prefeito e empresa respondem em regime solidário pela dívida de R$ 251.464,39; em regime individual, o prefeito responde pelo montante de R$ 328.500,34, valor que, somado ao débito solidário, perfaz o total acima referido de R$ 579.964,73, a serem cobrados com base na data dos pagamentos efetuados.
25. Em virtude do exposto, será proposta a citação do prefeito Moacir Santos Andrade, diante da execução apenas parcial do objeto do TC/PAC 0181/08, em virtude da não observância das normas técnicas e ambientais aprovadas, bem assim em face dos pagamentos realizados a maior em favor da empresa Viga Forte Construtora Ltda., sendo, ainda, proposta a citação da aludida sociedade empresária pela diferença entre os valores recebidos e os serviços executados, com os seguintes contornos:
25.1. Responsabilidade individual: Moacir Santos Andrade (CPF: XXX.211.575-XX) :
	Data da Ocorrência
	Valor Histórico (R$) 
	Natureza

	03/12/2009
	39.916,57
	Débito

	17/12/2009
	55.093,97
	Débito

	22/12/2009
	2.606,60
	Débito

	22/12/2009
	1.184,82
	Débito

	22/12/2009
	355,44
	Débito

	11/01/2011
	1.184,82
	Débito

	11/01/2011
	2.606,60
	Débito

	11/01/2011
	533,17
	Débito

	21/01/2011
	54.916,24
	Débito

	02/02/2011
	54.916,24
	Débito

	03/02/2011
	1.184,82
	Débito

	03/02/2011
	533,17
	Débito

	04/02/2011
	2.606,60
	Débito

	10/02/2011
	74.533,71
	Débito

	11/02/2011
	1.602,87
	Débito

	11/02/2011
	3.526,33
	Débito

	11/02/2011
	480,86
	Débito

	04/03/2011
	8.672,30
	Débito

	04/03/2011
	178,63
	Débito

	11/03/2011
	80,38
	Débito

	22/12/2011
	525,86
	Débito

	22/12/2011
	1.168,58
	Débito

	22/12/2011
	2.570,86
	Débito

	23/12/2011
	17.520,90
	Débito

	29/11/2012
	1.839,12
	Crédito

25.2. Responsabilidade solidária: Moacir Santos Andrade (CPF: XXX.211.575-XX) e Viga Forte Construtora Ltda. (CNPJ: 08.073.299/0001-16) :
	Data da Ocorrência
	Valor Histórico (R$) 
	Natureza

	23/12/2011
	36.642,59
	Débito

	06/02/2012
	54.941,45
	Débito

	24/02/2012
	54.941,36
	Débito

	22/03/2012
	204,26
	Débito

	22/03/2012
	453,92
	Débito

	22/03/2012
	22.037,96
	Débito

	05/06/2012
	54.941,36
	Débito

	19/06/2012
	27.301,49
	Débito

12.	Em vista do exame técnico realizado, foi proposta a citação dos responsáveis, nos seguintes termos:
PROPOSTA DE ENCAMINHAMENTO
	34. Diante do exposto, submetem-se os autos à consideração superior, propondo:
a)	realizar a citação dos responsáveis a seguir indicados, com fundamento nos arts. 10, § 1º, e 12, incisos I e II, 16, § 2º, alínea 'b', da Lei nº  8.443/1992, c/c os arts. 202, incisos I e II, e 209, § 5º, inciso II, do RITCU, para que, no prazo de 15 (quinze) dias, em decorrência da conduta praticada, apresentem alegações de defesa e/ou recolham, aos cofres especificados, a quantia abaixo indicada, atualizada monetariamente a partir da respectiva data até o efetivo recolhimento, abatendo-se na oportunidade as quantias eventualmente ressarcidas, na forma da legislação em vigor, que geraram a irregularidade demonstrada a seguir:
Irregularidade 1: execução apenas parcial do objeto do TC/PAC 0181/08, em virtude da não observância das normas técnicas e ambientais previstas no projeto de engenharia aprovado no plano de trabalho.
Dispositivos violados: Constituição Federal, arts. 37, caput, e 70, parágrafo único; Lei nº  8.666/1993, art. 3º; Decreto-Lei nº 200/1967, art. 93; Decreto nº 93.872/1986, art. 66.
Responsável: Moacir Santos Andrade (CPF: XXX.211.575-XX) .
	Data da Ocorrência
	Valor Histórico (R$) 
	Natureza

	03/12/2009
	39.916,57
	Débito

	17/12/2009
	55.093,97
	Débito

	22/12/2009
	2.606,60
	Débito

	22/12/2009
	1.184,82
	Débito

	22/12/2009
	355,44
	Débito

	11/01/2011
	1.184,82
	Débito

	11/01/2011
	2.606,60
	Débito

	11/01/2011
	533,17
	Débito

	21/01/2011
	54.916,24
	Débito

	02/02/2011
	54.916,24
	Débito

	03/02/2011
	1.184,82
	Débito

	03/02/2011
	533,17
	Débito

	04/02/2011
	2.606,60
	Débito

	10/02/2011
	74.533,71
	Débito

	11/02/2011
	1.602,87
	Débito

	11/02/2011
	3.526,33
	Débito

	11/02/2011
	480,86
	Débito

	04/03/2011
	8.672,30
	Débito

	04/03/2011
	178,63
	Débito

	11/03/2011
	80,38
	Débito

	22/12/2011
	525,86
	Débito

	22/12/2011
	1.168,58
	Débito

	22/12/2011
	2.570,86
	Débito

	23/12/2011
	17.520,90
	Débito

	29/11/2012
	1.839,12
	Crédito

Cofre para recolhimento: Tesouro Nacional.
	Conduta: executar apenas parcialmente o objeto do TC/PAC 0181/08, diante da não observância das normas técnicas e ambientais previstas no projeto de engenharia aprovado no plano de trabalho.
	Nexo de causalidade: a execução apenas parcial do objeto do TC/PAC 0181/08, diante da não observância das normas técnicas e ambientais previstas no projeto de engenharia aprovado no plano de trabalho, expôs de forma indevida os usuários diretos e o meio ambiente a riscos desnecessários e resultou em prejuízo ao erário correspondente à parcela não executada e executada em desconformidade com o plano de trabalho aprovado.
Culpabilidade: não há excludentes de ilicitude, de culpabilidade e de punibilidade. É razoável supor que o responsável tinha consciência da ilicitude de sua conduta. Era exigível conduta diversa da praticada, qual seja, realizar o objeto do TC/PAC 0181/08 em estrita observância das normas técnicas e ambientais previstas no projeto de engenharia aprovado no plano de trabalho.
Irregularidade 2: pagamentos realizados a maior para a execução das obras objeto do TC/PAC 0181/08, no total de R$ 251.464,39.
	Responsáveis solidários: Moacir Santos Andrade (CPF: XXX.211.575-XX) e Viga Forte Construtora Ltda. (CNPJ: 08.073.299/0001-16) :
	Data da Ocorrência
	Valor Histórico (R$) 
	Natureza

	23/12/2011
	36.642,59
	Débito

	06/02/2012
	54.941,45
	Débito

	24/02/2012
	54.941,36
	Débito

	22/03/2012
	204,26
	Débito

	22/03/2012
	453,92
	Débito

	22/03/2012
	22.037,96
	Débito

	05/06/2012
	54.941,36
	Débito

	19/06/2012
	27.301,49
	Débito

Cofre para recolhimento: Tesouro Nacional.
	Responsável: Moacir Santos Andrade (CPF: XXX.211.575-XX) .
Conduta: realizar pagamentos por serviços não executados no âmbito do Termo de compromisso TC/PAC 0181/08, no montante de R$ 251.464,39. 
Nexo de causalidade: a realização de pagamentos por serviços não executados no âmbito do Termo de compromisso TC/PAC 0181/08 resultou no prejuízo ao erário no valor de R$ 251.464,39, correspondente à diferença entre os valores federais pagos à empresa Viga Forte Construções Ltda. e a parcela executada.
Culpabilidade: não há excludentes de ilicitude, de culpabilidade e de punibilidade. É razoável supor que o responsável tinha consciência da ilicitude de sua conduta. Era exigível conduta diversa da praticada, qual seja, realizar os pagamentos apenas da parte executada.
	Responsável: Viga Forte Construtora Ltda. (CNPJ: 08.073.299/0001-16) .
Conduta: receber pagamentos por serviços não executados no âmbito do Termo de compromisso TC/PAC 0181/08, no montante de R$ 251.464,39. 
Nexo de causalidade: o recebimento de pagamentos por serviços não executados no âmbito do Termo de compromisso TC/PAC 0181/08 resultou no prejuízo ao erário no valor de R$ 251.464,39, correspondente à diferença entre os valores federais pagos à empresa Viga Forte Construções Ltda. e a parcela executada.
Culpabilidade: não há excludentes de ilicitude, de culpabilidade e de punibilidade. É razoável supor que o responsável da aludida sociedade empresária tinha consciência da ilicitude de sua conduta. Era exigível conduta diversa da praticada, qual seja, receber apenas os pagamentos em estrita correspondência com a parcela dos serviços executados.
13.	Em cumprimento ao pronunciamento da Unidade, proferido em 10/06/2021 (peça 106) , foi efetuada citação dos responsáveis, nos seguintes moldes:
a)	 Moacir Santos Andrade - promovida a citação do responsável, conforme delineado adiante:
	Comunicação: Ofício 30786/2021 - Seproc (peça 110) 
Data da Expedição: 30/06/2021
Data da Ciência: 07/07/2021 (peça 111) 
Observação: Ofício enviado para o endereço do responsável, conforme pesquisa na base de dados no sistema da Receita Federal, custodiada pelo TCU e atualizada em 14/09/2020 (peça 107) 
Fim do prazo para a defesa: 22/07/2021

	Comunicação: Ofício 61381/2021 - Seproc (peça 118) 
Data da Expedição: 03/11/2021
Data da Ciência: ausente (peça 125) 
Observação: Ofício enviado para o endereço do responsável, conforme pesquisa na base de dados do Cadastro Nacional de Empresas (peça 117) 

	Comunicação: Ofício 61380/2021 - Seproc (peça 119) 
Data da Expedição: 03/11/2021
Data da Ciência: 10/11/2021 (peça 124) 
Observação: Ofício enviado para o endereço do responsável, conforme pesquisa na base de dados no sistema da Receita Federal, custodiada pelo TCU e atualizada em 28/10/2021 (peça 117) 
Fim do prazo para a defesa: 25/11/2021

b)	 Viga Forte Construtora Ltda. - realizada a citação da empresa, conforme delineado adiante:
	Comunicação: Ofício 30792/2021 - Seproc (peça 109) 
Data da Expedição: 30/06/2021
Data da Ciência: desconhecido (peça 112) 
Observação: Ofício enviado para o endereço da empresa, conforme pesquisa na base de dados no sistema da Receita Federal, custodiada pelo TCU e atualizada em 11/06/2021 (peça 108) 

	Comunicação: Ofício 52863/2021 - Seproc (peça 114) 
Data da Expedição: 20/09/2021
Data da Ciência: ausente (peça 115) 
Observação: Ofício enviado para o endereço da empresa, conforme pesquisa na base de dados no sistema da Receita Federal, custodiada pelo TCU e atualizada em 15/09/2021 (peça 116) 

	Comunicação: Ofício 61171/2021 - Seproc (peça 120) 
Data da Expedição: 03/11/2021
Data da Ciência: desconhecido (peça 122) 
Observação: Ofício enviado para o endereço do representante legal da empresa, conforme pesquisa na base de dados no sistema da Receita Federal, custodiada pelo TCU e atualizada em 31/08/2021 (peça 113) 

	Comunicação: Ofício 61170/2021 - Seproc (peça 121) 
Data da Expedição: 03/11/2021
Data da Ciência: 09/11/2021 (peça 123) 
Observação: Ofício enviado para o endereço do representante legal da empresa, conforme pesquisa na base de dados do Tribunal Superior Eleitoral (peça 116) 
Fim do prazo para a defesa: 24/11/2021

	Comunicação: Edital 1732/2021 - Seproc (peça 127) 
Data da Expedição: 10/01/2022
Data da Ciência: 17/01/2022 (peça 128) 
Fim do prazo para a defesa: 01/02/2022

14.	Conforme Despacho de Conclusão das Comunicações Processuais (peça 129) , as providências inerentes às comunicações processuais foram concluídas
15.	Transcorrido o prazo regimental, os responsáveis permaneceram silentes, deixando de apresentar defesa.
EXAME TÉCNICO
16.	O exame técnico ora proposto compreende a análise da revelia configurada, tomando como base as irregularidades atribuídas aos responsáveis no âmbito das instruções precedentes, em cotejo com os elementos comprobatórios constantes dos autos e os argumentos que possam ser aproveitados em favor dos responsáveis em manifestações colhidas na fase interna desta Tomada de Contas Especial, acaso existentes.
Da validade das notificações
17.	Preliminarmente, cumpre tecer breves considerações sobre a forma como são realizadas as comunicações processuais no TCU. A esse respeito, destacam-se o art. 179, do Regimento Interno do TCU (Resolução 155, de 04/12/2002) e o art. 4º, inciso III, § 1º, da Resolução TCU 170, de 30/06/2004, in verbis:
'Art. 179. A citação, a audiência ou a notificação, bem como a comunicação de diligência, farse-ão:
I - mediante ciência da parte, efetivada por servidor designado, por meio eletrônico, fac-símile, telegrama ou qualquer outra forma, desde que fique confirmada inequivocamente a entrega da comunicação ao destinatário;
II - mediante carta registrada, com aviso de recebimento que comprove a entrega no endereço do destinatário;
III - por edital publicado no Diário Oficial da União, quando o seu destinatário não for localizado
 (...) Art. 3º As comunicações serão dirigidas ao responsável, ou ao interessado, ou ao dirigente de órgão ou entidade, ou ao representante legal ou ao procurador constituído nos autos, com poderes expressos no mandato para esse fim, por meio de:
I - correio eletrônico, fac-símile ou telegrama;
II - servidor designado;
III - carta registrada, com aviso de recebimento;
IV - edital publicado no Diário Oficial da União, quando o seu destinatário não for localizado, nas hipóteses em que seja necessário o exercício de defesa.
Art. 4º. Consideram-se entregues as comunicações:
I - efetivadas conforme disposto nos incisos I e II do artigo anterior, mediante confirmação da ciência do destinatário;
II - realizadas na forma prevista no inciso III do artigo anterior, com o retorno do aviso de recebimento, entregue comprovadamente no endereço do destinatário;
III - na data de publicação do edital no Diário Oficial da União, quando realizadas na forma prevista no inciso IV do artigo anterior.
§ 1º O endereço do destinatário deverá ser previamente confirmado mediante consulta aos sistemas disponíveis ao Tribunal ou a outros meios de informação, a qual deverá ser juntada ao respectivo processo'.
18.	Bem se vê, portanto, que a validade da citação via postal não depende de que o aviso de recebimento seja assinado pelo próprio destinatário da comunicação, o que dispensa, no caso em tela, a entrega do AR em 'mãos próprias'. A exigência da norma é no sentido de o Tribunal verificar se a correspondência foi entregue no endereço correto, residindo aqui a necessidade de certeza inequívoca. 
19.	Não é outra a orientação da jurisprudência do TCU, conforme se verifica dos julgados a seguir transcritos:
'São válidas as comunicações processuais entregues, mediante carta registrada, no endereço correto do responsável, não havendo necessidade de que o recebimento seja feito por ele próprio' (Acórdão 3648/2013-TCU-Segunda Câmara, Relator Min. José Jorge) ;
'É prescindível a entrega pessoal das comunicações pelo TCU, razão pela qual não há necessidade de que o aviso de recebimento seja assinado pelo próprio destinatário. Entregandose a correspondência no endereço correto do destinatário, presume-se o recebimento da citação'. (Acórdão 1019/2008-TCU-Plenário, Min. Benjamin Zymler) ;
'As comunicações do TCU, inclusive as citações, deverão ser realizadas mediante Aviso de Recebimento - AR, via Empresa Brasileira de Correios e Telégrafos, bastando para sua validade que se demonstre que a correspondência foi entregue no endereço correto'. (Acórdão 1526/2007-TCU-Plenário, Min. Aroldo Cedraz) .
20.	A validade do critério de comunicação processual do TCU foi referendada pelo Supremo Tribunal Federal, nos termos do julgamento do MS-AgR 25.816/DF, por meio do qual se afirmou a desnecessidade da ciência pessoal do interessado, entendendo-se suficiente a comprovação da entrega do 'AR' no endereço do destinatário:
'Ementa: agravo regimental. Mandado de segurança. Desnecessidade de intimação pessoal das decisões do tribunal de contas da união. art. 179 do regimento interno do TCU. Intimação do ato impugnado por carta registrada, iniciado o prazo do art. 18 da Lei 1.533/1951 da data constante do aviso de recebimento. Decadência reconhecida. Agravo improvido.
O envio de carta registrada com aviso de recebimento está expressamente enumerado entre os meios de comunicação de que dispõe o Tribunal de Contas da União para proceder às suas intimações.
O inciso II do art. 179 do Regimento Interno do TCU é claro ao exigir apenas a comprovação da entrega no endereço do destinatário, bastando o aviso de recebimento simples'. 
Da revelia do responsável Moacir Santos Andrade
21.	No caso vertente, a citação do responsável se deu em endereços provenientes de pesquisa realizada pelo TCU na base de dados da Receita Federal custodiada pelo TCU (peças 107 e 117) , sendo que a entrega dos ofícios citatórios nesses endereços restou comprovada (peças 111 e 124) , não se mostrando necessária, portanto, a adoção de outras medidas pelo Tribunal, visto que o recebimento das notificações no endereço oficial torna válida a medida processual adotada por esta Corte de Contas.
Da revelia da empresa Viga Forte Construtora Ltda.
22.	No caso vertente, houve duas citações frustradas da construtora em endereços provenientes da base de dados da Receita Federal (peças 109 e 114) , bem como uma citação frustrada em endereço do responsável legal da empresa, também extraído da base de dados da Receita Federal (peça 120) . Nada obstante, obteve-se êxito na comunicação endereçada a outro endereço do representante legal da construtora (peça 121) , sendo que a entrega do ofício citatório nesse endereço restou comprovada (peça 123) .
23.	Além disso, houve também a citação da empresa por meio de edital. A comunicação realizada por edital publicado em órgão oficial ocorre quando o seu destinatário não é localizado. Esta forma de chamamento da parte aos autos está em consonância com o disposto no art. 179, inciso III, do Regimento Interno do TCU, sendo, assim, considerada medida processual válida, que tem como principal efeito concluir a fase de comunicação a cargo desta Corte de Contas.
24.	Superada a análise acerca da validade das notificações, transcorrido o prazo regimental fixado e mantendo-se inertes os responsáveis, impõe-se que sejam considerados revéis, dando-se prosseguimento ao processo, com fulcro no art. 12, § 3º, da Lei 8.443/1992.
25.	Nos processos do TCU, a revelia não leva à presunção de que seriam verdadeiras todas as imputações levantadas contra os responsáveis, diferentemente do que ocorre no processo civil, em que a revelia do réu opera a presunção da verdade dos fatos narrados pelo autor (Acórdão 1009/2018-TCU-Plenário, Min. Bruno Dantas; 2.369/2013-Plenário, Min. Benjamin Zymler e 2.449/2013-Plenário, Min. Benjamin Zymler) . Dessa forma, a avaliação da responsabilidade do agente não pode prescindir da prova existente no processo ou para ele carreada. 
26.	Como visto, o gestor foi citado em virtude da execução apenas parcial do objeto, ao passo em que ambos os responsáveis foram citados em decorrência do prejuízo acarretado pela realização de pagamentos por serviços não executados no âmbito do Termo de Compromisso TC/PAC 0181/08, no montante de R$ 251.464,39.
27.	Ao deixarem de se manifestar, os responsáveis deixaram de produzir prova da regular aplicação dos recursos sob sua responsabilidade, em afronta às normas que impõem aos gestores públicos a obrigação legal de, sempre que demandados pelos órgãos de controle, apresentar os documentos que demonstrem a correta utilização das verbas públicas, a exemplo do contido no art. 93 do Decreto-Lei 200/1967: 'Quem quer que utilize dinheiros públicos terá de justificar seu bom e regular emprego na conformidade das leis, regulamentos e normas emanadas das autoridades administrativas competentes.' 
28.	Mesmo as alegações de defesa não sendo apresentadas, considerando o princípio da verdade real que rege esta Corte, procurou-se buscar, em manifestações dos responsáveis na fase interna desta Tomada de Contas Especial, se havia algum argumento que pudesse ser aproveitado a seu favor. 
29.	No entanto, os responsáveis não se manifestaram na fase interna (peça 94, p. 4, item 9) , não havendo, assim, nenhum argumento que possa vir a ser analisado e posteriormente servir para afastar as irregularidades apontadas. 
30.	Em se tratando de processo em que a parte interessada não se manifestou acerca das irregularidades imputadas, não há elementos para que se possa efetivamente aferir e reconhecer a ocorrência de boa-fé na conduta dos responsáveis, podendo este Tribunal, desde logo, proferir o julgamento de mérito pela irregularidade das contas, conforme os termos dos §§ 2º e 6º do art. 202 do Regimento Interno do TCU (Acórdão 2064/2011-TCU-Primeira Câmara, Min. Ubiratan Aguiar; 6.182/2011-1ª Câmara, Min. Weber de Oliveira; 4.072/2010-1ª Câmara, Min. Valmir Campelo; 1.189/2009-1ª Câmara, Min. Marcos Bemquerer; e 731/2008-Plenário, Min. Aroldo Cedraz) .
31.	Dessa forma, os responsáveis devem ser considerados revéis, nos termos do art. 12, § 3º, da Lei 8.443/1992, devendo as contas serem julgadas irregulares, condenando-os ao débito apurado.
Prescrição da Pretensão Punitiva
32.	Vale ressaltar que a pretensão punitiva do TCU, conforme Acórdão 1441/2016-TCU-Plenário, Relator: Benjamin Zymler, que uniformizou a jurisprudência acerca dessa questão, subordina-se ao prazo geral de prescrição indicado no art. 205 do Código Civil, que é de dez anos, contado da data de ocorrência da irregularidade sancionada, nos termos do art. 189 do Código Civil, sendo este prazo interrompido pelo ato que ordenar a citação, a audiência ou a oitiva dos responsáveis.
33.	No caso em exame, verifica-se que não ocorreu a prescrição em relação aos responsáveis, uma vez não houve o transcurso de 10 (dez) anos entre a irregularidade sancionada em relação ao gestor público, ocorrida em 11/04/2013, prazo limite para a apresentação da prestação de contas, e em relação à sociedade empresária, ocorrida em 19/06/2012, data do último pagamento recebido, e o ato de ordenação da citação, ocorrido em 10/06/2021 (peça 106) .
CONCLUSÃO
34.	Em face da análise promovida na seção 'Exame Técnico', verifica-se que os responsáveis não lograram comprovar a boa e regular aplicação dos recursos. Regularmente chamados aos autos, permaneceram silentes, em virtude do que devem ser considerados revéis, nos termos do art. 12, § 3º, da Lei 8.443/1992, e ter suas contas julgadas irregulares, com a consequente condenação solidária ao débito apurado.
35.	Verifica-se também que não houve a prescrição da pretensão punitiva em relação aos responsáveis, conforme análise já realizada.
36.	Tendo em vista que não constam dos autos elementos que permitam reconhecer a boa-fé dos responsáveis, sugere-se que as suas contas sejam julgadas irregulares, nos termos do art. 202, § 6º, do Regimento Interno do TCU, com a imputação do débito atualizado monetariamente e acrescido de juros de mora, nos termos do art. 202, § 1º do Regimento Interno do TCU, descontado o valor eventualmente recolhido.
37.	Registra-se ainda que, em se tratando de recursos do Programa de Aceleração do Crescimento - PAC, o cofre credor da dívida é o Tesouro Nacional, nos termos do art. 6º, § 2º, da Lei nº 11.578/2007, que dispõe sobre a transferência obrigatória de recursos financeiros para a execução pelos Estados, Distrito Federal e Municípios de ações do Programa de Aceleração do Crescimento - PAC.
PROPOSTA DE ENCAMINHAMENTO
38.	Diante do exposto, submetemos os autos à consideração superior, propondo ao Tribunal:
a)	considerar revéis os responsáveis Moacir Santos Andrade (CPF: XXX.211.575-XX) e Viga Forte Construtora Ltda. (CNPJ: 08.073.299/0001-16) , dando-se prosseguimento ao processo, com fulcro no art. 12, § 3º, da Lei 8.443/1992; 
b)	julgar irregulares, nos termos dos arts. 1º, inciso I, 16, inciso III, alíneas 'b' e 'c', da Lei 8.443/1992, c/c os arts. 16, § 2º, alínea 'b', 19 e 23, inciso III, da mesma Lei, as contas dos responsáveis Moacir Santos Andrade (CPF: XXX.211.575-XX) e Viga Forte Construtora Ltda. (CNPJ: 08.073.299/0001-16) , condenando-os na forma a seguir apresentada ao pagamento das importâncias a seguir especificadas, atualizadas monetariamente e acrescidas dos juros de mora, calculadas a partir das datas discriminadas até a data da efetiva quitação do débito, fixando-lhes o prazo de 15 (quinze) dias, para que comprovem, perante o Tribunal, o recolhimento das referidas quantias aos cofres do Tesouro Nacional, nos termos do art. 23, inciso III, alínea 'a', da citada lei, c/c o art. 214, inciso III, alínea 'a', do Regimento Interno do TCU:
b.1) responsável individual: Moacir Santos Andrade (CPF: XXX.211.575-XX) :
	Data da Ocorrência
	Valor Histórico (R$) 
	Natureza

	03/12/2009
	39.916,57
	Débito

	17/12/2009
	55.093,97
	Débito

	22/12/2009
	2.606,60
	Débito

	22/12/2009
	1.184,82
	Débito

	22/12/2009
	355,44
	Débito

	11/01/2011
	1.184,82
	Débito

	11/01/2011
	2.606,60
	Débito

	11/01/2011
	533,17
	Débito

	21/01/2011
	54.916,24
	Débito

	02/02/2011
	54.916,24
	Débito

	03/02/2011
	1.184,82
	Débito

	03/02/2011
	533,17
	Débito

	04/02/2011
	2.606,60
	Débito

	10/02/2011
	74.533,71
	Débito

	11/02/2011
	1.602,87
	Débito

	11/02/2011
	3.526,33
	Débito

	11/02/2011
	480,86
	Débito

	04/03/2011
	8.672,30
	Débito

	04/03/2011
	178,63
	Débito

	11/03/2011
	80,38
	Débito

	22/12/2011
	525,86
	Débito

	22/12/2011
	1.168,58
	Débito

	22/12/2011
	2.570,86
	Débito

	23/12/2011
	17.520,90
	Débito

	29/11/2012
	1.839,12
	Crédito

b.2) responsáveis solidários: Moacir Santos Andrade (CPF: XXX.211.575-XX) e Viga Forte Construtora Ltda. (CNPJ: 08.073.299/0001-16) :
	Data da Ocorrência
	Valor Histórico (R$) 
	Natureza

	23/12/2011
	36.642,59
	Débito

	06/02/2012
	54.941,45
	Débito

	24/02/2012
	54.941,36
	Débito

	22/03/2012
	204,26
	Débito

	22/03/2012
	453,92
	Débito

	22/03/2012
	22.037,96
	Débito

	05/06/2012
	54.941,36
	Débito

	19/06/2012
	27.301,49
	Débito

c)	aplicar aos responsáveis Moacir Santos Andrade (CPF: XXX.211.575-XX) e Viga Forte Construtora Ltda. (CNPJ: 08.073.299/0001-16) , individualmente, a multa prevista no art. 57 da Lei 8.443/1992 c/c o art. 267 do Regimento Interno do TCU, fixando-lhes o prazo de 15 (quinze) dias, a contar da notificação, para que comprovem, perante o Tribunal (art. 214, III, alínea 'a', do Regimento Interno do TCU) , o recolhimento da dívida aos cofres do Tesouro Nacional, atualizada monetariamente desde a data do acórdão que vier a ser proferido por este Tribunal até a data do efetivo recolhimento, se paga após o vencimento, na forma da legislação em vigor;
d)	autorizar, desde logo, a cobrança judicial das dívidas, caso não atendidas as notificações, na forma do disposto no art. 28, inciso II, da Lei 8.443/1992;
e)	autorizar também, desde logo, se requerido, com fundamento no art. 26, da Lei 8.443, de 1992, c/c o art. 217, §§ 1º e 2º do Regimento Interno do TCU, o parcelamento da (s) dívida (s) em até 36 parcelas, incidindo, sobre cada parcela, corrigida monetariamente, os correspondentes acréscimos legais, fixando-lhes o prazo de 15 (quinze) dias, a contar do recebimento da notificação, para comprovarem, perante o Tribunal, o recolhimento da primeira parcela, e de 30 (trinta) dias, a contar da parcela anterior, para comprovarem os recolhimentos das demais parcelas, devendo incidir, sobre cada valor mensal, atualizado monetariamente, os juros de mora devidos, no caso do débito, na forma prevista na legislação em vigor, alertando os responsáveis de que a falta de comprovação do recolhimento de qualquer parcela importará o vencimento antecipado do saldo devedor, nos termos do § 2º do art. 217 do Regimento Interno deste Tribunal; 
f)	enviar cópia do Acórdão a ser prolatado à Procuradoria da República no Estado da Bahia, nos termos do § 3º do art. 16 da Lei 8.443/1992, c/c o § 7º do art. 209 do Regimento Interno do TCU, para adoção das medidas cabíveis;
g)	enviar cópia do Acórdão que vier a ser proferido à Fundação Nacional de Saúde e aos responsáveis, para ciência;
h)	informar à Procuradoria da República no Estado da Bahia, à Fundação Nacional de Saúde e aos responsáveis que a presente deliberação, acompanhada do Relatório e do Voto que a fundamenta, está disponível para a consulta no endereço www.tcu.gov.br/acordaos, além de esclarecer que, caso requerido, o TCU poderá fornecer sem custos as correspondentes cópias, de forma impressa; e
i)	informar à Procuradoria da República no Estado da Bahia que, nos termos do parágrafo único do art. 62 da Resolução TCU 259/2014, os procuradores e membros do Ministério Público credenciados nesta Corte podem acessar os presentes autos de forma eletrônica e automática, ressalvados apenas os casos de eventuais peças classificadas como sigilosas, as quais requerem solicitação formal."
O MP/TCU, representado pelo procurador Rodrigo Medeiros de Lima, manifestou-se de acordo com a proposta da unidade instrutiva[footnoteRef:2]. [2:  Peça 133.] 
É o relatório.

não há.

Procurador Rodrigo Medeiros de Lima.

TOMADA DE CONTAS ESPECIAL. TERMO DE COMPROMISSO. NÃO COMPROVAÇÃO DA REGULAR APLICAÇÃO DOS RECURSOS. INEXECUÇÃO PARCIAL DO OBJETO. PAGAMENTOS POR SERVIÇOS NÃO PRESTADOS. CITAÇÃO DO GESTOR E DA CONTRATADA. REVELIA. CONTAS IRREGULARES. DÉBITO E MULTA. COMUNICAÇÕES.

TOMADA DE CONTAS ESPECIAL (TCE)

Unidade de Auditoria Especializada em Tomada de Contas Especial (AudTCE).

Em exame, tomada de contas especial instaurada pela Fundação Nacional de Saúde, em desfavor do Sr. Moacir Santos Andrade e da empresa Viga Forte Construtora Ltda., relativa à aplicação dos recursos repassados por meio do termo de compromisso TC/PAC 0181/08 (registro Siafi 649705) [footnoteRef:2], celebrado com o município de Itambé/BA, cujo objeto foi a construção de melhorias sanitárias domiciliares, no âmbito do Programa de Aceleração de Crescimento-2008 (PAC-2008) . [2:  Peça 6.] 
O ajuste foi firmado no valor de R$ 949.000,00, sendo R$ 900.000,00 de obrigação do concedente e R$ 49.000,00 de contrapartida do município, e teve vigência no período de 31/12/2008 a 10/2/2013, com data final para apresentação da prestação de contas fixada em 11/4/2013. 
Efetivamente, foi repassado ao município o valor de R$ 630.000,00, parcelado da seguinte forma[footnoteRef:3]: [3:  Peças 46, p. 1 e 5, 47 e 103.] 
	Valor repassado (R$) 
	Data do crédito

	180.000,00
	20/10/2009

	20.000,00
	21/9/2010

	160.000,00
	21/9/2010

	270.000,00
	3/5/2011

O fundamento para a instauração da tomada de contas especial foi assim descrito[footnoteRef:4]: [4:  Peça 94.] 
"O motivo para a instauração da presente Tomada de Contas Especial foi a execução física de apenas 5,48%, aliado às irregularidades financeiras conforme descrito no Parecer Financeiro 116/2014 e 144/2016 (...) ".
O tomador de contas concluiu que o prejuízo foi de R$ 580.683,20 e imputou a responsabilidade ao Sr. Moacir Santos Andrade, prefeito do município de Itambé no período de 1º/1/2005 a 31/12/2012, bem como à Viga Forte Construtora Ltda., empresa contratada para a execução do objeto do ajuste.
No âmbito deste Tribunal, a então Secretaria de Controle Externo de Tomada de Contas Especial (SecexTCE) , atual Unidade de Auditoria Especializada em Tomada de Contas Especial (AudTCE) , concluiu pela necessidade de citação dos responsáveis supramencionados, nos seguintes termos[footnoteRef:5]: [5:  Peças 104 a 106.] 
"a)	realizar a citação dos responsáveis a seguir indicados, com fundamento nos arts. 10, § 1º, e 12, incisos I e II, 16, § 2º, alínea 'b', da Lei nº  8.443/1992, c/c os arts. 202, incisos I e II, e 209, § 5º, inciso II, do RITCU, para que, no prazo de 15 (quinze) dias, em decorrência da conduta praticada, apresentem alegações de defesa e/ou recolham, aos cofres especificados, a quantia abaixo indicada, atualizada monetariamente a partir da respectiva data até o efetivo recolhimento, abatendo-se na oportunidade as quantias eventualmente ressarcidas, na forma da legislação em vigor, que geraram a irregularidade demonstrada a seguir:
Irregularidade 1: execução apenas parcial do objeto do TC/PAC 0181/08, em virtude da não observância das normas técnicas e ambientais previstas no projeto de engenharia aprovado no plano de trabalho.
Dispositivos violados: Constituição Federal, arts. 37, caput, e 70, parágrafo único; Lei nº  8.666/1993, art. 3º; Decreto-Lei nº 200/1967, art. 93; Decreto nº 93.872/1986, art. 66.
Responsável: Moacir Santos Andrade (CPF: 369.211.575-04) .
	Data da Ocorrência
	Valor Histórico (R$) 
	Natureza

	03/12/2009
	39.916,57
	Débito

	17/12/2009
	55.093,97
	Débito

	22/12/2009
	2.606,60
	Débito

	22/12/2009
	1.184,82
	Débito

	22/12/2009
	355,44
	Débito

	11/01/2011
	1.184,82
	Débito

	11/01/2011
	2.606,60
	Débito

	11/01/2011
	533,17
	Débito

	21/01/2011
	54.916,24
	Débito

	02/02/2011
	54.916,24
	Débito

	03/02/2011
	1.184,82
	Débito

	03/02/2011
	533,17
	Débito

	04/02/2011
	2.606,60
	Débito

	10/02/2011
	74.533,71
	Débito

	11/02/2011
	1.602,87
	Débito

	11/02/2011
	3.526,33
	Débito

	11/02/2011
	480,86
	Débito

	04/03/2011
	8.672,30
	Débito

	04/03/2011
	178,63
	Débito

	11/03/2011
	80,38
	Débito

	22/12/2011
	525,86
	Débito

	22/12/2011
	1.168,58
	Débito

	22/12/2011
	2.570,86
	Débito

	23/12/2011
	17.520,90
	Débito

	29/11/2012
	1.839,12
	Crédito

Cofre para recolhimento: Tesouro Nacional.
	Conduta: executar apenas parcialmente o objeto do TC/PAC 0181/08, diante da não observância das normas técnicas e ambientais previstas no projeto de engenharia aprovado no plano de trabalho.
	Nexo de causalidade: a execução apenas parcial do objeto do TC/PAC 0181/08, diante da não observância das normas técnicas e ambientais previstas no projeto de engenharia aprovado no plano de trabalho, expôs de forma indevida os usuários diretos e o meio ambiente a riscos desnecessários e resultou em prejuízo ao erário correspondente à parcela não executada e executada em desconformidade com o plano de trabalho aprovado.
Culpabilidade: não há excludentes de ilicitude, de culpabilidade e de punibilidade. É razoável supor que o responsável tinha consciência da ilicitude de sua conduta. Era exigível conduta diversa da praticada, qual seja, realizar o objeto do TC/PAC 0181/08 em estrita observância das normas técnicas e ambientais previstas no projeto de engenharia aprovado no plano de trabalho.
Irregularidade 2: pagamentos realizados a maior para a execução das obras objeto do TC/PAC 0181/08, no total de R$ 251.464,39.
	Responsáveis solidários: Moacir Santos Andrade (CPF: 369.211.575-04) e Viga Forte Construtora Ltda. (CNPJ: 08.073.299/0001-16) :
	Data da Ocorrência
	Valor Histórico (R$) 
	Natureza

	23/12/2011
	36.642,59
	Débito

	06/02/2012
	54.941,45
	Débito

	24/02/2012
	54.941,36
	Débito

	22/03/2012
	204,26
	Débito

	22/03/2012
	453,92
	Débito

	22/03/2012
	22.037,96
	Débito

	05/06/2012
	54.941,36
	Débito

	19/06/2012
	27.301,49
	Débito

Cofre para recolhimento: Tesouro Nacional.
	Responsável: Moacir Santos Andrade (CPF: 369.211.575-04) .
Conduta: realizar pagamentos por serviços não executados no âmbito do Termo de compromisso TC/PAC 0181/08, no montante de R$ 251.464,39. 
Nexo de causalidade: a realização de pagamentos por serviços não executados no âmbito do Termo de compromisso TC/PAC 0181/08 resultou no prejuízo ao erário no valor de R$ 251.464,39, correspondente à diferença entre os valores federais pagos à empresa Viga Forte Construções Ltda. e a parcela executada.
Culpabilidade: não há excludentes de ilicitude, de culpabilidade e de punibilidade. É razoável supor que o responsável tinha consciência da ilicitude de sua conduta. Era exigível conduta diversa da praticada, qual seja, realizar os pagamentos apenas da parte executada.
	Responsável: Viga Forte Construtora Ltda. (CNPJ: 08.073.299/0001-16) .
Conduta: receber pagamentos por serviços não executados no âmbito do Termo de compromisso TC/PAC 0181/08, no montante de R$ 251.464,39. 
Nexo de causalidade: o recebimento de pagamentos por serviços não executados no âmbito do Termo de compromisso TC/PAC 0181/08 resultou no prejuízo ao erário no valor de R$ 251.464,39, correspondente à diferença entre os valores federais pagos à empresa Viga Forte Construções Ltda. e a parcela executada.
Culpabilidade: não há excludentes de ilicitude, de culpabilidade e de punibilidade. É razoável supor que o responsável da aludida sociedade empresária tinha consciência da ilicitude de sua conduta. Era exigível conduta diversa da praticada, qual seja, receber apenas os pagamentos em estrita correspondência com a parcela dos serviços executados".
O Sr. Moacir Santos Andrade teve ciência do ofício de citação em 10/11/2021[footnoteRef:6]. Já a empresa Viga Forte Construtora Ltda. foi citada por via postal, em 9/11/2021[footnoteRef:7], e por edital, em 17/1/2022[footnoteRef:8]. Ambos os responsáveis permaneceram inertes. [6:  Peça 124.]  [7:  Peça 123.]  [8:  Peça 128.] 
A unidade instrutiva propõe que o Sr. Moacir Santos Andrade e a empresa Viga Forte Construtora Ltda, sejam considerados revéis e, diante da ausência de elementos nos autos que comprovem a execução integral dos módulos sanitários e a regularidade dos pagamentos efetuados, que suas contas sejam julgadas irregulares, condenando-os em débito e aplicando-lhes a multa prevista no art. 57 da Lei 8.443/1992[footnoteRef:9]. [9:  Peças 130 a 132.] 
O MP/TCU anuiu à proposta da unidade instrutiva[footnoteRef:10].  [10:  Peça 133.] 
II
Insta analisar inicialmente se o caso em tela foi alcançado pela prescrição, nos termos da Resolução TCU 344/2022.
De acordo com o art. 4º, II, dessa resolução, o prazo prescricional será contado da data de apresentação da prestação de contas ao órgão competente para sua análise inicial, o que no caso concreto ocorreu em 2/7/2012[footnoteRef:11], antes da data final fixada no instrumento de convênio. [11:  Peça 29.] 
Quanto às causas interruptivas da prescrição, nos termos do art. 5º, II, o prazo é interrompido "por qualquer ato inequívoco de apuração do fato". No caso em exame, destacam-se os seguintes marcos interruptivos:
- 17/12/2014 - Parecer Financeiro 116/2014;
- 28/5/2015 - notificação, por edital, da empresa Viga Forte Construtora Ltda.[footnoteRef:12]; [12:  Peça 54] 
- 2/3/2016 - notificação do Sr. Moacir Santos Andrade[footnoteRef:13]; [13:  Peça 65.] 
- 27/3/2017 - autuação do processo de tomada de contas especial pela Funasa[footnoteRef:14]; [14:  Peça 94, p. 2.] 
- 9/3/2020 - data de autuação do processo de tomada de contas especial pela SecexTCE;
- 10/11/2021 - citação do Sr. Marcos Santos Andrade, conforme comprovado por assinatura do AR[footnoteRef:15]; [15:  Peça 124. ] 
- 9/11/2021 - citação da empresa Viga Forte Construtora Ltda.[footnoteRef:16]; [16:  Peça 123.] 
- 21/3/2022 - instrução com proposta de mérito[footnoteRef:17]; [17:  Peça 132.] 
- 7/7/2022 - parecer do MP/TCU[footnoteRef:18]. [18:  Peça 133.] 
Considerando as datas acima indicadas, não ocorreu a prescrição, quinquenal ou trienal (intercorrente) . 
III
Acompanho a análise empreendida pela unidade instrutiva, endossada pelo MP/TCU, cujos fundamentos adoto como razões de decidir.
Tendo em vista que o responsável se manteve silente, deve ser considerado revel, dando-se prosseguimento ao processo, nos termos do art. 12, § 3º, da Lei 8.443/1992.
Os elementos constantes dos autos evidenciam a inexecução parcial do objeto e a realização de pagamentos por serviços não prestados no âmbito do termo de compromisso TC/PAC 0181/08.
Segundo consignado nos itens 14 a 24 da instrução inicial[footnoteRef:19], reproduzidos na instrução de mérito[footnoteRef:20], dos 316 módulos sanitários previstos no termo de compromisso, 127 foram executados, sendo que apenas 17 atenderam às especificações técnicas e ambientais previstas no plano de trabalho aprovado (percentual de execução de 5,48%) .  [19:  Peça 104.]  [20:  Peça 130, item 11.] 
Tendo em vista essa constatação, cabe imputar responsabilidade ao gestor dos recursos pelo débito de R$ 579.964,73.
Além do baixo percentual de execução do objeto da avença, restou caracterizado no processo que o Sr. Moacir Santos Andrade realizou pagamentos indevidos à contratada, Viga Forte Construtora Ltda., no valor de R$ 251.464,39, correspondentes à diferença entre o total de recursos federais recebidos pela empresa e o montante executado (R$ 378.535,61127, referentes à execução de 127 módulos[footnoteRef:21]) .   [21:  Peça 25.] 
Considerando a inexistência, nos autos, de elementos que afastem a imputação de responsabilidade atribuída ao gestor dos recursos e à contratada, impõe-se julgar irregulares as contas do Sr. Moacir do Santos Andrade e condená-lo, solidariamente com a empresa Viga Forte Construtora Ltda., ao recolhimento dos débitos apurados, aplicando-lhes, individualmente, a multa prevista no art. 57 da Lei. 8.443/1992.
Diante do exposto, voto pela aprovação do acórdão que ora submeto à apreciação deste Colegiado.
TCU, Sala das Sessões, em 7 de março de 2023.
Weder de Oliveira
Relator